【裁判字號】    90,上更(二),344
【裁判日期】    901204
【裁判案由】    貪污治罪條例
【裁判全文】
臺灣高等法院高雄分院刑事判決          九十年度上更(二)字第三四四號
    上  訴  人
    即  被  告  乙○○
    選任辯護人  林復華
右上訴人因貪污治罪條例案件，不服臺灣高雄地方法院八十八年度訴字第八號，中華
民國八十八年三月三十日第一審判決（起訴案號：臺灣高雄地方法院檢察署八十七年
度偵字第一二四二八號）提起上訴，經最高法院第二次發回更審，本院判決如左：
    主  文
原判決關於乙○○部分撤銷。
乙○○共同依據法令從事公務之人員，對於非主管或監督之事務，明知違背法令，利
用職權機會圖自己不法之利益，因而獲得利益，處有期徒刑參年，褫奪公權參年。所
得財物新臺幣伍萬元，應予追繳並沒收，如全部或一部無法追繳時，以其財產抵償之
。
    事  實
一、乙○○於民國八十六年間任職於高雄市立啟智學校（下稱啟智學校）司機，為依
    據法令從事公務之人員，於八十六年二月間，獲知該校有一筆新台幣（下同）二
    十六萬元預算，用於購辦「充實洗車教室設備」，並限於二月底執行完畢，因承
    辦該項採購案之該校事務組長王世勤甫接新職不久，對洗車器材非經常性購置經
    驗欠缺，乙○○遂主動向王世勤表示，其有許多友人經營此項生意，王世勤乃請
    乙○○幫忙尋找商家訪價、報價，乙○○接獲承辦該採購業務承辦人王世勤委請
    其尋找廠商、訪價及報價接洽採購事宜後，其雖係司機，對該洗車採購案固非其
    主管或監督之事務，但對該洗車教室設備到底由何商家承包，有可憑藉影響之機
    會，且知政府機關購置財物，於一定金額內，係由經辦單位取據二家以上估價單
    ，進行比價或議價辦理。竟藉機圖謀私人不法之利益，為隱身分，以啟智學校事
    務組長王世勤名義，與一統清潔工程有限公司（下稱一統公司）之負責人曾綠珊
    聯繫，並對之表示啟智學校欲購買一批洗車設備，曾綠珊因而指示一統公司之業
    務員陳文魁前去商談交易細節。陳文魁在與乙○○交涉時，乙○○對之表示啟智
    學校欲採購一批價值約二十六萬元之洗車設備，並指示應向學校實習組陳嘉輝老
    師洽詢採購內容（即品名、數量），嗣經一統公司估算，該批洗車設備之價額約
    為二十一萬元（包括成本及利潤），並將其估算結果告知乙○○。數日後，乙○
    ○主動與陳文魁聯絡，要求一統公司提高估價為二十六萬元，以利核銷原編列之
    預算，並表示就此採購案需收取五萬元作為回扣。陳文魁乃將乙○○之要求轉知
    有決定權之曾綠珊，曾綠珊原認此種作法不當而遲未報價，原自稱事務組長王世
    勤之乙○○遂多次致電催促曾綠珊配合提供三家廠商之估價單，從事形式比價，
    並表示需依其指示提高報價，始願將該採購案交由一統公司承包。曾綠珊為順利
    承包起見，基於共同犯意聯絡，乃依乙○○之指示，由其出具一統公司、帝一清
    企業行及靈和有限公司等三家廠商之估價單，分別填寫其估價總額為二十六萬元
    、二十七萬四千元及二十六萬三千五百元，並由無共同犯意聯絡受命行事員工陳
    文魁交予不知情之王世勤（王世勤部分業經本院前審判決無罪確定），該採購案
    經啟智學校審核，即由一統公司以最低價得標，並已完成交貨及領取貨款。乙○
    ○遂於八十六年三月七日上午，前往高雄市○鎮區○○街三七號之一統公司，欲
    向曾綠珊收取五萬元之回扣，曾綠珊嗣於是日下午某時於一統公司門口交付乙○
    ○五萬元（曾綠珊部分業經原審判刑確定）。
二、案經法務部調查局高雄市調查處移送臺灣高雄地方法院檢察署檢察官偵查起訴。
    理  由
一、訊之上訴人即被告（下稱被告）乙○○矢口否認右揭犯行，辯稱：伊為啟智學校
    之司機，於該校「充實洗車教室設備」採購案中，僅是引薦一統公司之業務員陳
    文魁與王世勤認識，並不是由伊去與一統公司接洽該採購案，伊雖曾向曾綠珊拿
    取五萬元，但乃係依王世勤指示拿取的保證金，伊拿到五萬元後，就在啟智學校
    警衛室內將該筆款項交給王世勤，當時方銀福也有看到，伊不知該筆款項是回扣
    ，伊也沒分到任何錢，且本案係伊自動舉發，若伊有參與本案，當無舉發之理云
    云。惟查：
（一）右揭啟智學校「充實洗車教室設備」採購案中，被告乙○○曾向一統公司業務
      員陳文魁表示需收取回扣五萬元，並經共同被告曾綠珊交付五萬元予乙○○乙
      情，業據共同被告曾綠珊供承不諱，核與證人即一統公司業務員陳文魁所述情
      節相符，共同被告曾綠珊供稱：「我一般售予其他客戶前述該批機具設備之售
      價約為二十二萬元左右，．．．．此次高雄啟智學校乙○○等人要求我將售予
      該校之前述該批機具設備之售價調高，以利配合該校核銷原編預算，而我為了
      做該筆生意，故不得不配合該校人員，將原估算之總值二十餘萬元之機具設備
      調高為二十六萬元，而調高售價中之五萬元退佣給該校乙○○：」，「．．．
      ．待我領得價款之後，乙○○即透過本公司業務陳文魁打電話給我，表示要過
      來拿退佣五萬元，我記得約係於三月初某日上午十一時，乙○○即騎機車至我
      公司來拿退佣，因當時我沒有五萬元現金，表示下午會提領現金後再來拿，乙
      ○○即依約於當日下午在我公司取得五萬元現金。」（見偵查卷第四十三頁）
      ，「（陳文魁回去後如何你說？）他回來後告訴我說啟智學校要五萬元之回扣
      ，叫我找三家來比價，其中二十一萬是我的成本利潤，五萬元是回扣。」（見
      偵查卷第五十五頁），「（五萬元之回扣交予何人？）八十六年二、三月在我
      公司門口交予乙○○。」（見原審八十八年一月十九日審判筆錄）等語，證人
      陳文魁亦證稱：「（是乙○○與你接洽說要收取回扣，說要三家形式上比價的
      嗎？）是的，他說他們那邊要五萬元，我回來就告訴老闆要找三家來估價，乙
      ○○他們那邊要五萬元之回扣，老闆最後為了做生意，有答應其要求。」（見
      偵查卷第五十五頁），「（乙○○有無介入該採購案？）他有告訴我他們要五
      萬元回扣。」，「（有無將此採購案之總額告訴乙○○？」有。」，「（何人
      告知你拿三家估價單到學校？）乙○○。」等語（見原審八十八年一月十九日
      審判筆錄），足見於本件採購案中，一統公司自始即與被告乙○○接洽，且對
      陳文魁提出回扣請求，及自被告曾綠珊處收受回扣五萬元之人，均為被告乙○
      ○，其有索取回扣之情甚明。被告乙○○雖以本案係其舉發，不可能參與為辯
      ，然綜觀被告乙○○於偵訊筆錄之供述，僅論及王世勤索賄之情，就與其有關
      部分則刻意迴避，或告以不實之事，使其自身無犯刑責之險，倘其與本案無涉
      ，自無由刻意為此種虛偽之陳述，是被告乙○○所辯，顯係推諉卸責之詞，無
      足採信。
（二）公訴人認被告乙○○與啟智學校事務組長王世勤共同向一統公司索取五萬元回
      扣云云，證人即啟智學校事務組長王世勤堅稱：因伊剛接任啟智學校事務組長
      一職不久，對業務不熟，故將該校「充實洗車教室設備」之採購案委請乙○○
      幫忙尋找廠商訪價、報價，該採購案自始至終均係由乙○○與陳文魁接洽，索
      取回扣亦係出自乙○○之口，向曾綠珊拿取回扣之人亦為乙○○，是向廠商索
      取回扣之人為乙○○而非伊，乙○○雖稱曾交付五萬元予伊，並有方銀福為證
      ，惟乙○○、方銀福就交付地點前後指述不一，益見其說不可採等語。本院認
      本件須審酌者係被告乙○○向共同被告曾綠珊為上開開具三張估價單之指示，
      及要求回扣等不法行為究竟是否受該校事務組長王世勤之指示所為？抑或被告
      乙○○、證人方銀福等人不利王世勤之證詞係虛偽陳述，茲將分述如左：
    (一)本件初由法務部調查局高雄市調查處（以下簡稱高雄市調處）進行調查時，被
      告乙○○係向承辦調查局人員供稱「我印象中，八十六年二、三月間：：：親
      眼目睹王世勤找來某汽車設備販售商：：：之業務員，王某向業務員（男性）
      表示教育部補助廿六萬元作為採購汽車設備之用途供啟智學生練習洗車課程之
      用，故希望以少報多完成廿六萬元之核銷，但應給王某五萬元作回扣：：該業
      務員便依約在值日室交給王世勤五萬元作為回扣」（見偵查卷第五頁）「：：
      ：後來八十六年二月間，陳文魁經常前往啟智學校洽談洗車清潔設備採購案，
      而偶而在學校見面，至於一統清潔公司負責人曾綠珊我則不認識，但因一統公
      司承攬本校洗車清潔設備採購案時，因所送的估價單上漏蓋公司章且單價有誤
      等節，本校王世勤曾交待我將前述估價單送往一統清潔公司更改及補單，而與
      一統清潔公司負責人見過面：：：」（見偵查卷第卅九頁），「因我未曾參與
      前述廿六萬元洗車清潔設備採購案，因此，我並不知道有關該五萬元回扣款如
      何交付情事，亦從未向一統清潔公司索取任何金錢：：：」（見偵查卷第四十
      頁）「：：：且我堅持未曾向一統清潔公司人員索取任何金錢，：：：」（見
      同上頁）云云，試圖撇清與本案之關係，而共同被告曾綠珊於高雄市調處提供
      被告乙○○口卡片供其辨視前亦供稱：「：：：大約八十六年初：：該校事務
      （按調查局筆錄誤繕為「庶務」）組長王世勤亦曾來本公司採購一筆大約廿六
      萬元左右：：：之高職部洗車場清潔器材：：：」（見偵查卷第九頁）「約八
      十六年間王世勤曾致電給我，表示教育部有一筆約廿六、七萬元：：：之高職
      部洗車場清潔器材之採購預算想交給本公司承包：：王世勤表示要採購：：：
      王世勤乃要求本公司在估價單上配合調高售價，以利全部核銷原編預算，但調
      高之價款五萬餘元應作退佣，：：：王世勤乃多次致電催促我配合找三家估價
      單和依他之指示調高售價才願將本採購案交給本公司承包：：：之後王世勤曾
      於某日上午獨自找我欲取五萬元回扣，我因事前未準備：：王世勤表示他下午
      親自來取款：：在王世勤依約當日下午一時餘獨自取回五萬元佣金：：：」、
      「：：：是由我本人親手交給王世勤無誤：：：」（詳見偵查卷第十頁），嗣
      於辨視共同被告乙○○口卡片後則更改供詞供稱「：：：發現前來我公司取款
      五萬元者，應該是乙○○，不是王世勤：：：」（見偵查卷第十二頁）「這個
      人（指共同被告乙○○）就是於八十六年啟智學校向我購買廿六萬元洗車清潔
      設備後前來我公司向索取五萬元回扣者無誤（見偵查卷第十二頁）「：：乙○
      ○：：確曾要求我將售予該校之前述該批機具設備之售價調高以利配合該校核
      銷原編預算：：：而調高售價中之五萬元退佣給該校乙○○：：」（見偵查卷
      第第四十三頁）「：：：待我領得價款之後，乙○○即：：打電話給我表示要
      來拿退佣五萬元，我記得約係三月初某日上午乙○○即騎機車至我公司：：因
      當時我沒有五萬元現金，表示下午會提領現金後再來拿，乙○○即依約於當日
      下午在我公司取得五萬元現金：：：」（見偵查卷第四十四頁）「因當時整個
      洽談回扣款五萬元的事都是我的外務員陳文魁與乙○○洽談的，而乙○○要前
      來本公司取款前亦有透過陳文魁先打電話照會我，我亦毫無疑慮將五萬元交給
      乙○○，我當時尚未知道乙○○是學校的司機，直到事後：：才知道乙○○只
      是學校的司機，但據陳文魁向我表示購買該批洗車設備過程前後皆是乙○○主
      導，要求索取五萬元，乙○○亦表示該五萬元其會自行處理，並沒有聽說乙○
      ○要將該款交予何人：：：」。「係啟智學校乙○○要求陳文魁出具一統清潔
      公司估價單並另外要我向同行「帝一清企業行」及「靈和有限公司」各索取空
      白估價單一張：：：」（見偵查卷第四十五頁）「交給乙○○的（指五萬元回
      扣係交給乙○○）」（見偵查卷第五十五頁）「我沒見過王世勤，只見過乙○
      ○，錢亦交給乙○○」（見偵查卷第五十六頁）「沒有（指共同被告曾綠珊並
      無去找過王世勤）」（見偵查卷第五十七頁）「我將五萬元交給乙○○的：：
      ：」（見偵查卷第七十八頁），足認被告乙○○於向共同被告曾綠珊指示出具
      三張估價單以供形式上比價，並指示浮報價格及收取回扣時，顯然均係假冒王
      世勤之名義，蓋共同被告曾綠珊於辨視被告乙○○之口卡片而確知乙○○之真
   實姓名及身份前，既能知悉有名喚「王世勤」此一任職於啟智學校之人，且指
      認係該位名喚「王世勤」之人指示伊進行前述不法行為，顯係經由乙○○告知
      ，否則豈會令曾綠珊誤認乙○○為名喚王世勤之人，其冒名動機已屬可疑。況
      本件洗車設備採購接洽過程中，組長王世勤既委由乙○○代為出面尋找廠商訪
      價、報價，曾綠珊於多次與乙○○洽談時及事後乙○○向其索取回扣時，不可
      能不對乙○○予以禮貌性稱呼，則迄至高雄市調處調查本案並提供口卡片予曾
      綠珊辨視時，曾綠珊始知悉乙○○之真實姓名而確知其並非喚為「王世勤」之
      事務組長，則被告乙○○一直假冒事務組長王世勤名義遂行上述犯行，殊為明
      顯。至共同被告曾綠珊就一統公司出售本件設備材料金額固有二十、二十二、
      二十四及二十一萬元不同說法，本院認曾綠珊於偵查中已明確供稱，二十一萬
      元是我的成本利潤，五萬元是回扣等語，因此認定一統公司所出售之本件設備
      材料為二十一萬元，附此說明。
    (二)被告乙○○初虛偽供稱啟智學校購買洗車設備要求廠商浮報售價，提供三張估
      價單作形式比價及收取回扣等，均與伊無關，試圖撇清與本案之關係，俟共同
   被告曾綠珊及證人陳文魁所為之供詞均與伊之供詞不一且不利於伊時，原仍試
      圖撇清而稱「：：：可能係王世勤聯合一統清潔公司人員對我報復，且我堅持
      未曾向一統清潔公司人員索取任何金錢，但是我記得約八十六年三月間某日：
      ：：王世勤曾經親口告訴我渠在前述廿六萬元洗車清潔設備採購案中賺得五萬
      元：：：」（見偵查卷第四十頁），迄至乙○○自知伊無法自本案中撇清關係
      後始又改稱「我是有受王世勤之命令之拿五萬元，但不知是回扣：：：」（見
      偵查卷第五十五頁）云云，其供述自始至終均屬虛偽，蓋本件向曾綠珊指示前
      述浮報售價及要求回扣等不法行為之人均係乙○○所為，業經共同被告曾綠珊
      及證人陳文魁證述屬實，已如前述，乙○○竟一再試圖將責任推給王世勤，以
      達到脫免刑責之目的，心態可議。
    (三)高雄市立啟智學校自八十六年三月一日起至八十八年六月卅日止，雇用保全人
      員林正直擔任大門警衛並兼任大門收文、會客登記、電話轉接等工作（該項事
      實業經高雄市立啟智學校於11.4.以高智人字第三六三五號函復本院前審屬實
      ），原擔任大門警衛工作之工友方銀福改派為環境整理，不再擔任值勤及收文
     、會客登記工作。查證人方銀福就乙○○交付回扣之時地及當時在場之人原本
      證稱「有（指八十六年二、三月間在值日室）：：：有聽說保證金五萬元拿去
      ，王世勤當場點算：：：」（見偵查卷第七十七頁）「只有我們三人（指交錢
      當時僅有王世勤，乙○○及證人方銀福在場）」、「他（指保全人員林正直）
      不在場」（見偵查卷第卅三頁）「對（指伊在啟智學校僱用保全人員前在警衛
      室看到乙○○拿錢予王世勤）」、「那時沒有請保全」云云（見本院上訴卷
      9.6.訊問筆錄），非僅顯與共同被告乙○○於偵查中供稱當日在值日室有包括
      證人方銀福及保全人員林正直等四人在場云云（見偵查卷第五六頁背面、第五
      七頁正面）互有齟齬，並與其自己隨後於原審證稱「不同一處（指值日室與警
      衛室不同一處）：：：：我均在警衛室值勤」、「：：：大約在二、三月時，
      當時已開學」（見原審卷第卅二頁）「：：：王世勤在算錢，我不知道有多少
      錢：：：」（原審卷第卅三頁）云云，互有矛盾，且違背經驗法則甚鉅，蓋組
      長王世勤若真有囑咐被告乙○○代伊向一統公司收取五萬元回扣，豈會選擇在
      另有其他第三人出入之警衛室或值日室由乙○○交付與伊，且竟又未迅速置入
      口袋或設法隱匿而能從容的數錢，均屬可疑，尤有甚者，俟組長王世勤提出啟
      智學校雇用保全人員林正直正確時間，及乙○○係於八十六年三月七日下午時
      分向曾綠珊收取回扣之事實資為有利組長之證據方法後（按高雄市啟智學校於
      八十六年二月間向一統公司採購廿六萬元洗車設備交貨完畢後，係由該校支付
      由高雄市政府集中支付處簽發以高雄銀行公庫部為付款人，八十六年二月廿七
      日期票號ＡＮ0000000，金額二五七、四００元之公庫支票一張，資為
      清償貨款之方法，一統公司係於八十六年三月一日提示兌現，而乙○○係於八
      十二年三月七日上午始向一統公司負責人曾綠珊索取五萬元回扣，經曾綠珊於
      同日下午自華南銀行三多辦事處一統公司七五三：一０：００一０七八：二號
      帳戶提領現金五０、七八一元，將其中五萬元在該公司親自交付乙○○，有華
      南銀行存摺存款交易明細表附於偵查卷第廿六頁可證），證人方銀福始於本院
      前審中改稱「：：：三月初時，保全人員剛到，我們要先教他們，所以當時還
      在那裡進出」（見本院上訴卷11.訊問筆錄），姑不論按諸經驗法則，保全
      人員接任警衛、收文、會客登記等工作本不須花一週時間（3.1.至3.7.）
      交接或指導，查曾綠珊係於收迄貨款後始支付五萬元回扣與乙○○之事實，業
      經曾綠珊、乙○○及證人陳文魁證述屬實，非僅該年度寒假係自2.1.起至
      2.止，曾綠珊於寒假期間猶未收到貨款，殊不可能先向乙○○交付回扣，且
      參酌證人方銀福在警衛室擔任守衛只到八十六年二月底，啟智學校於八十六年
      三月一日即已僱用保全人員擔任警衛工作之事實以觀，足見被告乙○○供稱「
      ：：：因為好像是寒假，有上半天」（見本院上訴卷6.訊問筆錄），及證
      人方銀福就其目睹乙○○交付五萬元與王世勤之時地與當時在場之人等之證詞
      ，顯屬虛偽。再參證人鄭藩海證稱「：：：八十七年五月方銀福曾向我抱怨王
      世勤做事太嚴苛，他很恨王世勤，有機會要讓王世勤難堪」（見原審卷第七二
      頁），及證人洪本源證稱「有一次方銀福說司機（指共同被告乙○○）是他好
      朋友，要他幫忙，出庭作證時儘量把事情推給王世勤」（見原審卷第七二頁）
      「我以前聽方銀福說其學校組長王世勤故意找他麻煩，：：：我有聽過方銀福
      說要出庭作證王世勤有向「楊」拿廠商之回扣，要報復他，要給他沒工作」等
      語（見本院上訴卷9.6.訊問筆錄），又八十八年一月十四日證人洪本源與方
      銀福在高雄啟智學校值日室談話時，方銀福確曾坦承受乙○○之託出庭作偽證
      ，有卷附錄音譯文可證，本院前審於八十八年九月六日當庭播放該卷錄音帶，
      證人方銀福對於對話內容尚無爭執，僅支吾其詞謂非心裡的話：：：」（見本
      院上訴卷9.6.、1.17.及3.訊問筆錄），足見證人方銀福為不利組長王
      世勤證述僅為達挾怨報復王世勤之目的，並非實在。
    (四)證人吳俊卿於1.17.本院前審向其提示由證人李旺政庭呈之檢舉函後，證稱該
      檢舉函是由被告乙○○口述由其代筆並由乙○○及證人方銀福分別簽名認可云
      云，證人方銀福並附和其詞證稱「當時乙○○是有告訴我此書函內容，然後我
      才簽名」（見本院上訴卷1.17.訊問筆錄），惟俟王世勤質疑該檢舉函簽名之
      真正並指出甚連乙○○之姓名亦有誤繕之嚴重瑕疵時，乙○○隨即改稱「我是
      用小抄寫好交給我們總務主任，並不是這一份大張的，是壹張小張的便條紙，
      上面亦有我簽名，內容也不太一樣，：：：這張檢舉函也不是我簽名的，這份
      檢舉函是調查局派員來視查時提出來的」（見本院上訴卷3.訊問筆錄），
      證人方銀福亦隨即附和其詞證稱「不是我簽名的（指檢舉函工友簽名不是伊簽
      名的）」、「總務主任有拿那張乙○○所寫的小便條紙給我看，並問我有沒有
      此事，我當時說有此事，但當時我沒有在那張便條上面簽名」、「：：：我當
      時有告訴總務主任可代我簽名，我是會承認這是我說的，他說他要幫我簽名謄
      本」、「：：：吳主任打呼叫器給我叫我去簽名，我告訴他請他幫我簽名就好
      」、「我所說的意思是說總務主任有代我簽名的意思」（見本院上訴卷3.
      訊問筆錄），再證人吳俊卿於本院前審證稱「：：：十一月初（八十六年）教
      育局政風室朱主任及李股長來查我簽呈上所舉發之情事，而乙○○有拿紙條予
      我說「王」（指上訴人）有拿一統公司回扣五萬元：：：我一併將紙條轉給李
      股長」、「朱主任、李股長（指由乙○○交予證人吳俊卿之紙條，證人吳俊卿
      已交予證人朱陸艇、李旺政等二人」（見本院上訴卷8.訊問筆錄）「是有
      二張（指伊交給證人朱陸艇、李旺政之檢舉函係包括由伊所寫之檢舉函及被告
      乙○○寫在民生醫院處方箋上的檢舉條計二張）內容多是根據乙○○、方銀福
      所報告整理出來」（見本院上訴卷4.訊問筆錄），被告乙○○亦附和其詞
      供稱證人朱陸艇、李旺政至啟智學校查案時，伊在傳達室撕了一張民生醫院印
      製之小便條紙寫明上訴人王世勤向一統公司索取五萬元回扣，並當著證人朱陸
      艇、李旺政等二人面前將紙條遞給證人吳俊卿，再由吳俊卿轉交證人朱陸艇、
      李旺政等二人云云（見本院上訴卷12.13.訊問筆錄），惟證人朱陸艇、李旺政
      非僅於本院前審1.17.調查時當庭否認有親眼目睹乙○○將一張便條紙交予證
      人吳俊卿乙情，且證稱「我並沒有看到那張便條紙，吳俊卿交給我的是上次庭
      呈的檢舉函」、「沒有（指伊並無接到乙○○提出之檢舉條）」（見本院上訴
      卷7.12.訊問筆錄）等語，非僅證人吳俊卿制作之檢舉函其依據為何，已有不
      明之瑕疵，按該檢舉函究竟係依其親身見聞之事實所制作，抑或是依據乙○○
      之檢舉便條內容及證人方銀福所提供之事實而制作尚有不明，蓋若係依其親身
      見聞之事實而制作，證人吳俊卿殊不至會於本院前審證述該檢舉函係依乙○○
      及證人方銀福之報告整理出來，並稱係由乙○○提供之另一張便條紙翻寫過來
      ，反之，若該檢舉函係依據乙○○之檢舉便條及證人方銀福提供之事實所制作
      ，乙○○亦不至如證人吳俊卿所證述於證人朱陸艇、李旺政赴啟智學校時再隨
      手撕一張民生醫院之便條紙寫上不利上訴人之事實交予證人吳俊卿，再由吳俊
      卿轉交證人朱陸艇、李旺政，且乙○○制作之檢舉便條既經乙○○簽名於上，
      證人吳俊卿縱自該便條翻寫成檢舉函，並代乙○○簽名，不論證人吳俊卿是否
      甫到職不久，亦不致將乙○○之姓名寫錯，且渠等三人就檢舉函上簽名之真正
      又反覆其詞，前後不一。準此乙○○，證人方銀福、吳俊卿等上揭陳述均不足
      採為不利上訴人認定之依據。退步言之，縱證人吳俊卿制作之檢舉函內容係依
      據乙○○及證人方銀福之報告內容而來，足見證人吳俊卿就本案案情經過並非
      親身見聞，僅是聽聞乙○○或證人方銀福所言而屬傳聞，其所為指述，殊無證
      據能力之可言，自不能做為認定王世勤有犯罪之依據。
    (五)證人俞加強於原審證稱「他（指共同被告乙○○）說他被調查局傳訊，：：：
      並說律師要他說是把錢轉給王世勤，這樣即可無罪」、「他說是把錢轉給王世
      勤就沒罪」、「：：：乙○○說若有事要告訴庭上是王世勤要他去拿的」，而
      乙○○對上述證人俞加強所為證言並無意見（詳見原審卷第七四頁），嗣證人
      俞加強又於本院前審證稱「：：：乙○○有在我公司有曾經提到有律師告訴他
      說，把事情推給王世勤他就沒有罪了。」等語（見本院上訴卷4.訊問筆錄
      ），及證人王世業於經王世勤之告知而得知本案經過後深覺王世勤與乙○○間
      必有誤會，其基於彼此結識之情，欲圖化解王世勤與乙○○間之誤會，乃主動
      邀約王世勤與乙○○餐，席間乙○○曾表示如果彼等三人能早一點接觸，化
      解誤會，或許吳俊卿主任根本沒有機會分化伊與王世勤，亦不致演變成今天這
      種局面，但伊既已被吳俊卿主任利用而無法回頭，只有繼續往下走，但伊在調
      查局並未承認去拿錢，不過承認也無所謂，為求自保，律師教伊將責任推給王
      世勤，頂多被判緩刑，工作照樣保得住云云。證人王世業隨即向乙○○表示彼
      此間既無深仇大恨，且乙○○係受人利用，若其於調查處未承認拿錢，自可由
      律師代為辯護，為表示化解誤會之誠意，建議王世勤為乙○○負擔部分律師費
      用。王世勤為能化解其與乙○○之誤會，避免受無端牽扯，才應王世業之建議
      願為乙○○負擔部分律師費用，但王世勤並無要求乙○○為其承擔任何貪污犯
      行之表示。6.15.王世業為替乙○○傳話而致電王世勤稱，乙○○表示若五萬
      元沒交待清楚本案將會沒完沒了，若王世勤不想有煩惱，只要王世勤寫一張借
      據記載向廠商借五萬元，並指名乙○○去拿，如此彼此均會沒事云云，以上各
      情，業據證人王世業於本院前審八十九年四月廿六日調查中證述屬實，足見被
      告乙○○初係為報復王世勤之目的，而出面具狀檢舉王世勤，嗣發見自己無法
      推諉其過，始以伊係受王世勤命令收取回扣等詞，以圖脫免自己之刑責，至為
      明顯。
    (六)證人陳文魁除就本案實係由乙○○指示伊轉知曾綠珊出具估價單作形式上比價
      ，並調高售價及要求回扣等情證述屬實外，並證稱「沒有（指在接洽過程，並
      無與王世勤接觸）僅最後拿估價單給他」、「沒有（指接洽過程中，並無聽過
      乙○○提起王世勤）他只說「他們」，我不知所指何人」、「沒有（指伊與王
      世勤見面時，王世勤並無提起回扣之事」、「二次（指伊與王世勤見過二次面
      ）第一次拿估價單給他，第二次拿發票給他」（見原審卷第卅：：卅二頁）等
      語，益見被告乙○○確係基於自己收取回扣之犯意，假冒王世勤之名義遂行上
      述犯行，蓋倘王世勤果有收取回扣之犯意企圖，何以不逕將此意告知一統清潔
      公司業務員即證人陳文魁，即可自己侵吞回扣款，反而諸事皆由乙○○出面，
      而勢必再分配部分回扣款給乙○○。再王世勤倘有收取回扣款，本件採購過程
      出力最多之乙○○又豈會不向王世勤要求分贓，而於經過近一年之期間始再行
      舉發，況衡之乙○○對於未見過王世勤之一統清潔公司負責人即曾綠珊自始至
      終均假冒王世勤名義，遂行不法情事之情以觀，均足認本件顯係被告乙○○利
      用向王世勤表示自己與洗車行素有來往，願主動聯絡採購洗車設備之機會為自
      己收取回扣目的所為犯行。
    (七)被告乙○○係高雄市立啟智學校司機，因工作怠惰、失職嚴重，屢遭王世勤斥
      責，並曾四度簽辦，建請將其考績列於丙等，惟又考慮楊某可能遭受解僱，無
      法清償積欠校內同事之會款債務，於心不忍，四次簽呈均未提出，有卷附簽呈
      四份可稽（詳本院上訴卷王世勤6.答辯狀附一，按四次簽呈已蓋用王世勤
      職章，王世勤自11.20.辭任事務組長一職並向人事室繳回事務組長印章後均未
      向人事室取用該枚印章，業經高雄啟智學校於12.6.以高市高智人室字第０六
      二號函復本院屬實，堪認該四份簽呈確非臨訟製作），又工友方銀福工作表現
      不佳，亦常遭王世勤嚴厲指責。若謂因而致使楊、方二人對王世勤心生怨恨，
      乃相互勾結，由楊某虛構事實誣控王世勤並由方銀福出面偽證，企圖陷害王世
      勤，非無可能。參以前揭證人洪本源及證人鄭蕃海於原審上開證稱內容，益足
      證之。
    (八)至原審以王世勤收受估價單時之反應，足見王世勤對被告乙○○之接洽過程甚
      為了解；且陳文魁明知乙○○為啟智學校之司機，採購非屬其職務範圍甚明，
      陳文魁又曾與經辦之人有過實際接觸，倘王世勤在此過程中均未曾表示乙○○
      會從中加以協助，乙○○就非屬其職務範圍之事項向廠商表示需收取回扣，廠
      商大可置之不理，如何會應其請求交付回扣，足見王世勤有應允協助之舉云云
      ，為不利王世勤認定之基礎。惟查，啟智學校王世勤甫接任事務組長一職即接
      辦非經常性亦不普遍之購置洗車設備業務，王世勤同事間始建議尋求經常與洗
      車行接觸之校車司機幫忙（按王世勤非僅曾向司機班長方村野詢問過且是項事
      實業經被告乙○○於原審供稱「．．．他（王世勤）到處問司機何人認識廠商
      」云云屬實（見原審卷第五五頁），嗣乙○○主動向王世勤表示其有許多友人
      經營此項生意，王世勤始圖便利並鑒於學期即將結束，有諸多公事尚待處理而
      委請乙○○分別訪價、報價以供參考，俟三張估價單送至王世勤手中，王世勤
      鑒於洗車器材依會計室規定必須在二月執行完畢，且二月二十四日開學在即，
      必須儘快購置以利開學後高職學生的洗車課程實習使用，王世勤認為三家估價
      單加上証人陳嘉輝原先的詢價（均超過二十六萬元），以一統公司的二十六萬
      元最為合理且最便宜，遂按規定程序簽呈用比價方式完成手續並經過稽核會議
      ，作成決議：「請確實要求交貨品質」，而由一統公司決標並於二月底完成交
      貨付款、保固手續，王世勤縱曾委請乙○○於採購過程中協助尋訪洗車行訪價
      、報價，惟王世勤委請代為尋商訪價、報價與指示乙○○代為收取回扣之行為
      究屬有間，於欠缺其他積極証據足以証明王世勤確有指示乙○○向一統公司收
      取回扣之前提下，殊難徒憑此項事實遽為不利王世勤之認定。
（四）被告乙○○係高雄市立啟智學校之司機，已經其供明在卷，其並非學校公用器
      材採購人員，至為明確。本件王世勤於甫接啟智學校事務組長一職，即接辦非
      經常性，且不普遍之購車置洗車設備業務，乃透過經常與洗車行接觸之校車司
      機乙○○幫忙引薦認識之廠商，以利洗車設備之採購，然被告乙○○竟利用受
      託幫忙引薦廠商訪價報價之機會，假冒王世勤之名義向曾綠珊表示本件洗車設
      備採購案須交付五萬元回扣，事後並向曾綠珊收取五萬元回扣，而本件案發後
      ，曾綠珊於高雄市調查處初訊，仍誤乙○○為王世勤、至後來調查員提出乙○
      ○之口卡片，讓其指認，始知乙○○自始即假冒王世勤之名義向其索取回扣，
      以上各情，已如前述。足見本件乙○○係利用承辦人王世勤委請其幫忙尋找商
      家訪價報價之機會，以王世勤之名義，向廠商曾綠珊收取回扣，與王世勤無涉
      。按貪污治罪條例所稱「職務」，係指公務員在職權範圍內所應為或得為之事
      項，該主管公務員對該事項、事務務除有職權能力外，並負有執行成效甲寙之
      責任，若怠惰執行，將遭受議處之結果始克相當。本件被告乙○○受該校事務
      組長王世勤委請尋找廠商訪價、報價等採購事宜，係因事務組長王世勤私下拜
      託請求被告乙○○幫忙，並非接受王世勤任務命令參與一事，迭據證人王世勤
      陳明，則被告乙○○事後縱怠惰未依王世勤所請託尋找廠商訪價報價，其亦不
      致遭受議處之境，顯見被告乙○○受請託幫忙本件充實洗車設備之尋找廠商訪
      價報價，非屬其職務，亦非其主管或監督之事務至明。但被告乙○○既受事務
      組長王世勤請託尋找商家訪價報價接洽廠商採購事宜，自就何商家可得與啟智
      學校簽約，有可憑藉影響之機會，被告乙○○利用此機會，向其接洽之廠商一
      統公司收取五萬元回扣，其有對於非主管或監督之事務，利用職權機會圖私人
      不法之利益已明。（另被告乙○○向一統公司曾綠珊收取五萬元回扣，與其先
      前向曾綠珊自稱為事務組長王世勤間，並無因果關係，曾綠珊交付五萬元給乙
      ○○並無陷於錯誤可言，被告乙○○亦無成立詐欺罪之餘地，附此說明）。
（五）綜上所述，被告乙○○上開所辯，均無足採，此部份事證明確，被告乙○○之
      犯行，應堪認定。
三、被告乙○○係高雄市立啟智學校司機，為依據法令從事公務之人員，其受該校承
    購「充實洗車教室設備」業務承辦人王世勤私人委請尋找廠商、訪價、報價採購
    事宜，對該洗車採購案固非其職務或主管或監督之事務（理由如前（四）所述）
    ，但對該洗車教室設備到底由何商家承包，有可憑藉影響之機會，又政府機關購
    置財物，於一定金額內，係由經辦單位取具二家以上估價單，進行比價或議價辦
    理，不僅為被告所明知，且為「機關營繕工程及購置定製變賣財物稽查條例」第
    六條所明訂，被告竟指示曾綠珊一併出具其他二家廠商之估價單，顯違上述條例
    規定，並藉機圖謀自己不法之利益，收取廠商回扣五萬元，按貪污治罪條例第六
    條第一項第五款之圖利罪，業經九十年十一月七日修正，其犯罪構成要件，以明
    知違背法令及獲得利益為新增要件，核被告乙○○所為，係犯修正貪污治罪條例
    第六條第一項第五款對於非主管或監督之事務，明知違背法令，利用職權機會圖
    自己不法利益因而獲得利益罪。公訴人認被告乙○○係犯同條例第四條第一項第
    三款購辦公用器材浮報價額、收取回扣罪，因採購洗車設備非被告乙○○職務上
    之行為，自無成立本罪餘地，而本件起訴基本事實相同，本院自得審理，公訴人
    起訴法條應予變更。被告乙○○與遭判刑確定之曾綠珊就上開犯行，有犯意聯絡
    ，及行為分擔，為共同正犯（曾綠珊雖非依據法令從事公務之人員，然與被告乙
    ○○共同實施者，依刑法第三十一條第一項規定，曾綠珊雖無特定關係，仍以共
    犯論）。被告乙○○收取回扣所得之財物僅五萬元，係在五萬元以下，應依同條
    例第十二條第一項規定減輕其刑。另被告係受承辦人王世勤私人委託，代辦本採
    購案諸事項，而貪污治罪條例第二條後段，係指受公務機關所委託承辦公務之人
    ，而被告並非受其服務機關所委託，故該採購案並非被告主管之事務，併此敘明
    。
四、原審就被告乙○○部分予以論罪科刑，固非無見，惟查：被告乙○○所為，係犯
    修正貪污治罪條例第六條第一項第五款對於非主管或監督之事務，利用職權機會
    圖自己不法利益罪，且僅與商人曾綠珊成立共同正犯，並無再與王世勤成立共犯
    ，已如前述，原判決認定被告乙○○所為成立同條例第四條第一項第三款購辦公
    用器材收取回扣罪，且除與曾綠珊外另與王世勤間均成立共同正犯，容有未洽。
    被告乙○○上訴意旨，否認犯罪，指摘原判決不當，雖無理由，惟原判決既有上
    開可議，自應由本院將乙○○部分予以撤銷改判。審酌被告乙○○身為公務人員
    ，竟不知廉潔，利用受託尋找商家訪價報價之機會，以學校事務組長王世勤名義
    與廠商接洽，並收取回扣，非惟破壞公務員之清廉形象，更浪費國家公帑，且牽
    連清白之王世勤蒙冤纏訟（被告乙○○所涉誣告另案審理），犯後一再推諉卸責
    等一切情狀，量處如主文第二項所示之刑，並依貪污治罪條例第十七條之規定，
    併宣告褫奪公權如主文所示。被告乙○○所得財物五萬元，因交付該財物之人即
    被告曾綠珊亦係本案共同正犯，而非犯罪被害人，故應依貪污治罪條例第九條第
    一項、第二項之規定予以追繳，並沒收之，如全部或一部無法追繳時，以其財產
    抵償之。
五、公訴意旨另以：被告乙○○與王世勤基於概括之犯意聯絡，於八十六年五月間，
    王世勤承辦啟智學校購辦一批價額十餘萬元之電器用品業務時，透過乙○○要求
    培芝家電總匯（下稱培芝家電）技術員蔡曜州提供三家廠商之估價單，進行形式
    比價並暗示需收取回扣，蔡曜州因認電器產品利潤微薄，且為行情品，而未予應
    允，待得標交貨後，王世勤多次向蔡曜州索取回扣遭拒後，竟又透過乙○○對之
    索取回扣，仍遭蔡曜州以利潤合理不可能給予任何好處拒絕而未得逞，因認被告
    乙○○犯有貪污治罪條例第四條第一項第二款之購辦公用器材收取回扣罪嫌。另
    自八十四間起至八十六年五月間止，於高雄市培芝家電負責維修啟智學校視聽器
    材、電化製品時，多次要求培芝家電之維修人員蔡曜州浮報維修費用，而索取一
    定成數之回扣，因蔡曜州以利潤合理而予以拒絕等情，因認被告乙○○此部分行
    為亦涉有同條例第四條第二項、第一項第三款之罪嫌。經查：
（一）就對培芝家電索取回扣未遂部分：
 １、公訴人及原審認被告乙○○與王世勤於八十六年五月間，向培芝家電行購買家
     電用品時，向蔡曜州索取回扣，卻遭蔡曜州拒絕云云，主要係以乙○○供稱聽
     聞其友人蔡曜州抱怨王世勤於高雄市立啟智學校採購冰箱、電視之採購案中向
     其所取回扣，以及證人蔡曜州於原審証稱王世勤前往其工廠找乙○○間及楊某
     有無寄放金錢等語為據。
 ２、然查，高雄市立啟智學校於八十六年一月至同年六月間，根本未向培芝家電行
     購買任何冰箱、電視機等電器用品，有該校函覆本院前審八十九年一月三十一
     日（八九）高市高智總字第二四三號函在卷可稽，則高雄市啟智學校既未向培
     芝家電行採購電器，王世勤如何藉機索賄而遭拒？顯見証人蔡曜州所証王世勤
     利用伊於八十六年五月間之家電採購案索取回扣等情並非真實，而乙○○所供
     聽聞蔡曜州抱怨王世勤藉機索賄等語益，亦與事實全然不符，而無足憑採。被
     告乙○○此部分犯罪，尚屬不能證明。因公訴人認此部份與前開有罪部分有連
     續犯裁判上一罪之關係，自毋庸另為無罪之諭知。
（二）就要求培芝家電浮報維修費用部分：
     公訴人認被告乙○○與王世勤涉有前揭犯行，係以證人蔡曜州之證述為其主要
     依據。然訊據被告乙○○、王世勤則堅決否認其事。而據證人蔡曜州於警訊中
     稱：於八十四年間，在被告乙○○之介紹下，曾多次前往啟智學校進行視聽教
     室及電化製品之維修，其間被告王世勤曾數度暗示可浮報維修價額，且請款時
     會盡力配合，但應給他吃紅等語（見偵查卷第十八頁、第十九頁），其後於檢
     察官偵查中證稱：八十六年六月間，乙○○在伊那邊學電器，他說要進到學校
     修電器可能要回扣，王世勤並沒與伊見過面，亦沒向伊要回扣（見偵查卷第五
     十六頁），後於原審審理中則未提及被告王世勤或乙○○要求其浮報維修費用
     一事，綜觀證人蔡曜州就被告乙○○、王世勤要求其浮報維修費用於偵審中之
     證言，非惟所述之時間前後證述相異甚大，且就被告王世勤是否曾要求回扣一
     事，亦前後翻異其詞，其證詞已有重大瑕疵，尚難僅憑此有瑕疵之證詞為斷罪
     之依據。此外，復查無其他積極證據足認被告乙○○、王世勤有何要求培芝家
     電浮報維修價額之犯行，被告乙○○此部分之犯行尚屬不能證明。因公訴人認
     此部份與前開有罪部分有連續犯裁判上一罪之關係，自毋庸另為無罪之諭知。
據上論結，應依刑事訴訟法第三百六十九條第一項前段、第三百六十四條、第二百九
十九條第一項前段、第三百條，貪污治罪條例第二條、新修正之第六條第一項第五款
、第十條第一項、第二項、第十二條第一項、第十七條，刑法第十一條前段、第二條
第一項前段、第二十八條、第三十一條第一項、第三十七條第二項，判決如主文。
本案經檢察官朱文彬到庭執行職務。
中    華    民    國         九十       年     十二     月      四      日
                              臺灣高等法院高雄分院刑事第九庭
                                  審判長法官  張明松
                                        法官  任森銓
                                        法官  江泰章
右正本證明與原本無異。
如不服本判決，應於判決送達後十日內向本院提出上訴狀，其未述理由者並應於提
出上訴狀後十日內向本院補提理由書（應附繕本)。
                                      書記官  郭榮芳
中    華    民    國      九十       年     十二     月      六      日
                                                                      Ｈ


司法院資訊處製作；財團法人民間司法改革基金會備份。
